臺灣臺中地方法院民事判決　　九十三年度簡上字第一六三號
　　上　訴　人　甲○○
　　　　　　　　乙○○
　　共　　　同
　　訴訟代理人　劉興吉律師
　　被　上訴人　丙○○
　　訴訟代理人　陳居亮律師
右當事人間請求確認本票債權不存在事件，上訴人對於中華民國九十三年三月五日本
院臺中簡易庭九十二年中簡字第三一三三號第一審判決提起上訴，本院於中華民國九
十三年八月六日言詞辯論終結，判決如左：
    主      文
上訴駁回。
第二審訴訟費用由上訴人負擔。
    事實及理由
一、上訴人主張：緣上訴人甲○○與訴外人蔡順洲以共有坐落臺中市北屯區○○○○
    段三八四、三八四地號二筆土地（下稱系爭土地），應有部分各二分之一，上訴
    人二人及訴外人蔡順洲共同於民國八十一年三月十日及八十三年五月十六日，持
    向三信商業銀行股份有限公司（下稱三信商銀）設定本金最高限額抵押權新台幣
    （下同）三千一百萬元及五千零六十萬元，嗣後上訴人乙○○持系爭土地並委請
    上訴人甲○○及訴外人蔡順洲擔任連帶保證人，陸續向三信商銀貸款四千六百五
    十萬元及六百二十五萬，合計五千二百七十五萬元，上訴人並已清償部分借款，
    尚欠本金五千一百五十萬元（下稱系爭借款），上訴人甲○○後於九十年七月十
    六日以夫妻贈與方式將系爭土地應有部分二分之一移轉登記予上訴人乙○○，惟
    九十二年八月間，被上訴人之父即訴外人蔡連喜於三信商銀就系爭借款依例要求
    上訴人及訴外人蔡順洲辦理續約展延，並重新為對保時，揚言上訴人應簽發系爭
    借款半數即二千五百七十五萬元之本票作為擔保，其子蔡順洲方願繼續擔任系爭
    借款之連帶保證人，上訴人故而依訴外人蔡連喜之指示，共同簽發發票日及到期
    日均為九十二年八月二十七日，票面金額為二千五百七十五萬元，受款人為訴外
    人蔡順洲之兄即被上訴人丙○○，票號為一二五○五八號之本票（下稱系爭本票
    ）一紙，交付訴外人蔡連喜收受，作為上訴人日後如無法清償系爭借款時，蔡順
    洲應負連帶保證人責任損害之賠償擔保，是系爭本票係以蔡順洲繼續擔任系爭借
    款之連帶保證人為停止條件，然訴外人蔡順洲嗣後確未依約繼續擔任系爭借款之
    連帶保證人，系爭本票之停止條件並未成就，該法律行為即不生效力，被上訴人
    自不得享有系爭本票之票據上權利。又訴外人蔡順洲本無繼續擔任系爭借款連帶
    保證人之意，仍由訴外人蔡連喜詐稱上訴人如簽發系爭本票即願繼續擔任系爭借
    款之連帶保證人等情，造成上訴人二人不疑有他而簽發交付系爭本票，被上訴人
    顯係以詐術取得系爭本票，爰依民法第八十八條第一項及第九十二條第一項規定
    撤銷簽發系爭本票之意思表示，是系爭本票債權即屬不存在，被上訴人亦不得享
    有票據上之權利，為此提起本件訴訟，請求判決確認系爭本票債權不存在等語。
    原審法院以上訴人未證明有前開停止條件及係受詐騙而簽發系爭本票為由，認上
    訴人之主張為無理由，而為上訴人敗訴之判決。爰上訴聲明：（一）原判決廢棄
    。（二）確認被上訴人持有上訴人共同簽發，發票日及到期日均為九十二年八月
    二十七日，票面金額為二千五百七十五萬元，票號為一二五○五八號之本票一紙
    ，對上訴人之本票債權不存在。
二、被上訴人則以：系爭土地原為蔡順洲與上訴人甲○○共有，應有部分各二分之一
    ，後上訴人甲○○將其應有部分移轉予上訴人乙○○，蔡順洲雖曾同意擔任系爭
    借款其中二百五十萬元部分之連帶保證人，惟上訴人借貸系爭借款四千六百五十
    萬元部分，蔡順洲並不知情，係遭上訴人於借據上連帶保證人處偽簽蔡順洲之簽
    名及盜蓋蔡順洲印文，訴外人蔡連喜發現上情後，即要求上訴人二人將系爭借款
    之半數以簽發本票方式給付蔡家，作為賠償蔡順洲於不知情之情形下擔任系爭借
    款之連帶保證人，且同時向上訴人明確表示上訴人子女應於系爭借款展期契約中
    擔任連帶保證人，蔡順洲始願繼續就系爭借款之展期契約擔任連帶保證人，然上
    訴人拒絕，是就系爭借款展期契約之擔任連帶保證人一事，並無達成協議，被上
    訴人取得系爭本票並無任何惡意或重大過失等語，資為抗辯。並答辯聲明：（一
    ）駁回上訴。
三、兩造不爭執之事實：
（一）上訴人甲○○與訴外人蔡順洲提供原共有之系爭土地，為上訴人二人及蔡順洲
      向三信商銀設定第一順位及第二順位之本金最高限額抵押權，共計八千一百六
      十萬元。
（二）系爭借款五千一百五十萬元均為上訴人所借貸及取得。
（三）上訴人確有共同簽發系爭本票交付訴外人蔡連喜收受。
（四）上訴人尚未清償系爭借款，且經三信商銀提起訴訟向上訴人及蔡順洲求償。
四、本件爭點：
（一）上訴人與被上訴人間就系爭本票之票據原因關係是否存在？
（二）被上訴人是否惡意或重大過失取得系爭本票？
五、得心證之理由：
（一）兩造間就系爭本票之票據原因關係存在：
    (1)按以契約訂定向第三人為給付者，要約人得請求債務人向第三人為給付，其第
      三人對於債務人，亦有直接請求給付之權。民法第二百六十九條第一項定有明
      文。又依同法第二百七十條之規定，上開債務人，得以由契約所生之一切抗辯
      ，對抗受益之第三人。本件兩造均不爭執系爭本票係依蔡連喜要求而約定以被
      上訴人為系爭本票之受款人，揭諸上開法律規定，被上訴人取得系爭本票之票
      據權利，惟上訴人仍得以票據原因關係之抗辯對抗受益第三人即被上訴人，先
      予敘明。
    (2)上訴人主張當初並無約定各別貸款之金額均不得逾越所設定本金最高限額抵押
      權之二分之一權利範圍，系爭本票係其等簽發交予訴外人蔡連喜，作為擔保蔡
      順洲擔任系爭借款連帶保證人之用，且約定以蔡順洲繼續擔任系爭借款之連帶
      保證人為系爭本票權利行使之停止條件等語。惟被上訴人否認上情，辯稱因上
      訴人二人超過兩造約定被上訴人可申請貸款之金額，故協議上訴人應簽發系爭
      本票而將系爭借款之半數移轉予被上訴人等語。經查，證人陳秀梅於原審審理
      時結證稱：其係承辦本件貸款手續之代書，當時因系爭土地之持分各一半，而
      抵押權登記無法分開，故兩造有口頭約定各自借貸之款項不能超過一半之權利
      範圍等語屬實（見原審卷第一七九頁），且觀之上訴人自承系爭借款全部為上
      訴人所借貸，蔡順洲就系爭土地應有部分為二分之一乙情，堪認上訴人確係以
      簽發系爭本票作為擔保日後蔡順洲因系爭借款未能清償而受三信商銀追償時之
      損害；至被上訴人就所述兩造間約定上訴人應將系爭借款之半數，簽發系爭本
      票轉由被上訴人承貸等情，並未舉證以實其說，其所辯系爭本票之原因關係為
      上訴人同意將系爭借款半數移轉給被上訴人承貸等語，並無足採。是上訴人主
      張系爭本票為擔保蔡順洲日後因系爭借款遭三信商銀追償所生損害等語，堪予
      採信。
    (2)上訴人復主張簽發並交付系爭本票，係以蔡順洲繼續擔任系爭借款之連帶保證
      人為停止條件，惟蔡順洲嗣後拒絕繼續擔任系爭借款之連帶保證人，該停止條
      件不成立，被上訴人不得主張系爭本票權利已生效等語，惟被上訴人否認有約
      定上開停止條件。經查，證人許經旭於原審審理時結證稱其係擔任系爭借款連
      帶保證人之協調事宜，協調當天並未見過系爭本票，亦不清楚上訴人有無聲明
      須蔡順洲擔任連帶保證人，被上訴人方可行使系爭本票之權利等語（見原審卷
      第六十頁），且證人凌志揚於原審審理時亦結證稱系爭借款之並非由其負責對
      保等語明確（見原審卷第六十頁），均不足以認定上訴人簽發系爭本票時有為
      上開約定，縱認兩造確有蔡順洲應繼續擔任系爭借款連帶保證人始得行使系爭
      本票之票據權利之約定，亦僅足認定被上訴人須於蔡順洲繼續擔任系爭借款之
      連帶保證人時，始得行使系爭本票之票據權利，惟此仍與系爭本票之原因關係
      債權即擔保蔡順洲因系爭借款遭追償之損害無涉，是上訴人主張系爭本票之原
      因關係債權因蔡順洲未繼續擔任系爭借款之連帶保證人而不存在等語，並無足
      採。
    (3)又按民法第八十八條之規定，係指意思表示之內容或表示行為有錯誤者而言，
      與為意思表示之動機有錯誤之情形有別。最高法院五十一年臺上字第三三一一
      號著有判例意旨可資參照。本件上訴人主張其因訴外人蔡連喜表示於上訴人簽
      發系爭本票後，蔡順洲願繼續擔任系爭借款之連帶保證人，始簽發系爭本票，
      如上訴人知蔡順洲嗣後不願履行對保承諾即不會簽發系爭本票，其簽發之意思
      表示之內容有錯誤，爰以書狀送達為撤銷系爭本票之意思表示等語。經查，兩
      造並無約定蔡順洲於上訴人簽發後願繼續擔任系爭借款之連帶保證人，已如前
      述，且縱認兩造確有此約定，惟上訴人所為意思表示內容為系爭本票之發票行
      為，其目的係作為擔保蔡順洲因系爭借款如遭追償時之賠償，是上訴人所為系
      爭本票之發票行為始為意思表示之內容，且上訴人就所為之發票行為並無錯誤
      ，至於蔡順洲是否繼續擔任系爭借款之連帶保證人僅係促使上訴人願簽發系爭
      本票之動機，並非為意思表示之內容即發票行為本身，揭諸上開判例意旨所示
      ，尚與民法第八十八條第一項所規定之意思表示之內容或表示行為有錯誤有間
      ，是上訴人以其意思表示之內容或表示行為有錯誤為由主張撤銷等語，亦屬無
      據。
    (4)上訴人另主張其遭訴外人蔡連喜詐稱蔡順洲願繼續擔任系爭借款之連帶保證人
      ，始簽發系爭本票等語。惟查，上訴人並未舉證證明兩造確有蔡順洲於簽發系
      爭本票後願繼續擔任系爭借款之連帶保證人之約定，且縱有約定，亦與系爭本
      票之原因關係債權無涉，僅係被上訴人行使系爭本票受有限制等情，已如上述
      。復觀之上訴人自承簽發系爭本票係作為擔保蔡順洲因系爭借款如遭追償時之
      賠償，且證人許經旭、蘇順榮於原審均分別結證稱蔡連喜有提議上訴人子女應
      出面共同擔任系爭借款之連帶保證人，蔡順洲始願繼續擔任連帶保證人，但上
      訴人二人不同意，故蔡順洲嗣後即未出面同意繼續擔任連帶保證人等語明確（
      見原審卷第六十頁、第六一頁），足徵蔡順洲係因上訴人不同意由其子女共同
      擔任連帶保證人，始不願繼續擔任連帶保證人，尚無從證明於上訴人簽發系爭
      本票時有詐稱蔡順洲願繼續擔任連帶保證人之情形，此外，上訴人復未提出其
      他證據證明其等係遭詐騙而簽發系爭本票，其所辯尚無足採。
    (5)綜上所述，本件系爭本票之原因關係債權為擔保蔡順洲因系爭借款如遭追償時
      之賠償，上訴人並未能舉證證明有為蔡順洲於系爭本票簽發後願繼續擔任系爭
      借款連帶保證人之約定，而該約定縱屬存在亦與系爭本票之原因關係存在與否
      無涉，且上訴人亦未提出其他證據證明其簽發系爭本票之意思表示有錯誤或遭
      詐欺而得以撤銷，是上訴人主張系爭本票之債權不存在等語，自屬無據。
（二）被上訴人並非惡意或重大過失取得系爭本票：按票據法第十四條所謂以惡意或
      有重大過失取得票據者，係指明知或可得而知轉讓票據之人，就該票據無權處
      分而仍予取得而言。最高法院五十二年臺上字第一九八七號著有判例意旨可資
      參照。又票據法第十四條第二項所謂無對價或以不相當之對價取得票據者，不
      得享有優於其前手之權利云云，則係指無對價或以不相當之對價自無票據權利
      人之手取得其票據者而言（最高法院七十二年度臺上字第一○六一號判決要旨
      參照）。查，本件上訴人係因擔保蔡順洲因系爭借款如遭追償時之賠償而簽發
      並交付系爭本票，兩造亦無約定蔡順洲應繼續擔任系爭借款之連帶保證人，且
      縱有約定亦與系爭本票之原因關係無涉，難認系爭本票之票據原因關係不存在
      ，均已如前述。且被上訴人非自無權處分人或無票據權利人之手取得系爭本票
      ，依前揭判例意旨及說明，上訴人自無從以被上訴人無對價取得系爭本票為由
      ，主張其不得享有票據上之權利。
六、綜上所述，本件上訴人簽發系爭本票係作為擔保蔡順洲日後因系爭借款遭追償之
    損害賠償，被上訴人已因此取得系爭本票之債權。至上訴人主張被上訴人就系爭
    本票債權不存在等語，均無足採。從而，上訴人既未能舉證證明被上訴人惡意或
    重大過失取得系爭本票、及被上訴人就系爭本票無權利之事實、其主張被上訴人
    依票據法第十四條之規定不得享有系爭本票之票據債權，而請求確認被上訴人就
    系爭本票之票據債權不存在，即屬無據，無從准許，原判決因而駁回上訴人之請
    求，其認事用法核無違誤，上訴意旨指摘原判決不當，求予廢棄改判，為無理由
    ，應予駁回。
七、本件判決之結果已臻明確，兩造其餘攻擊防禦方法，經審酌均於判決結果無影響
    ，爰不一一論述，附此敘明。又兩造間有無為蔡順洲願繼續擔任系爭借款連帶保
    人之約定，與系爭本票之原因關係債權是否存在無涉，是上訴人聲請傳訊證人凌
    志揚即無必要，併予敘明。
八、據上論結，本件上訴為無理由，依民事訴訟法第四百三十六條之一第三項、第四
    百四十九條第一項、第七十八條、第八十五條第一項，判決如主文。
中　　　華　　　民　　　國　　九十三　　年　　　八　　　月　　  二十　　日
                                    臺灣臺中地方法院民事第四庭
~B   審判長法  官　張恩賜
~B　　　   法  官　許秀芬
~B　　　   法  官　戴博誠
右正本證明與原本無異
如不服本判決，得逕向最高法院提起上訴
中　　　華　　　民　　　國　　九十三　　年　　　八　　　月　　  二十　　日
~B　　　法院書記官　蔡秀珍
